最高法院民事判決　　　　　　　　　　　　　　　　八十七年度台上字第一九三號
　　上 訴 人　魏木火
　　被上訴人　李進益
右當事人間請求所有權移轉登記事件，上訴人對於中華民國八十六年三月十日台灣高
等法院第二審判決（八十五年度上字第九一五號），提起上訴，本院判決如左：
    主  文
原判決廢棄，發回台灣高等法院。
    理  由
本件上訴人主張：坐落台北縣新店市○○○段七張小段四一八之六及四一七之五號土
地，於民國八十一年三月二十八日經重測而合併為同小段四一七之五號並改編為中華
段一○○號（下稱系爭土地）。該土地伊應得之應有部分為二分之一，被上訴人與訴
外人李進雄、李進發（下稱李進益等三人）之應有部分則各六分之一。惟因登記上之
便利，乃將伊與李進益等三人共有之上開土地全部信託登記為被上訴人一人名下。茲
伊與被上訴人間之信託關係業已合法終止等情，爰求為命被上訴人將系爭土地所有權
應有部分二分之一移轉登記與伊之判決。
被上訴人則以：伊於六十四年五月二十八日向訴外人鄭金樹所購買之上開七張小段四
一七之五號土地，面積為五十一平方公尺，買賣價金達新台幣（下同）三十一萬四千
七百二十一元，嗣伊為求該土地之完整，於同年十二月九日續向訴外人何文雄、鄭金
龍及鄭金樹承購同小段四一八之六號土地，面積為四平方公尺，價金計二萬三千五百
九十五元，該二筆土地嗣經政府實施地籍圖重測，進而合併後始重新改編為中華段一
○○號，面積增加為五十八點零六平方公尺，事實上兩造間並無任何信託關係等語，
資為抗辯。
原審維持第一審所為上訴人敗訴之判決，駁回其上訴，無非以：上訴人主張之事實，
固據提出台北縣新店市調解委員會調解筆錄、土地交換使用施設道路共用合約書、租
賃契約書、及地價稅收據等件為證，惟查上開調解筆錄所載被上訴人曾承認在系爭土
地上有七坪權利云云，非但為被上訴人所否認，即被上訴人亦拒絕於該筆錄上簽名，
復無佐證可證明被上訴人確有此訴訟外之自認。而證人鄭金龍及鄭金樹均僅證稱知悉
兩造間有土地交換情事，並不知被上訴人是否承認上訴人在該地上有七坪權利及其內
部間之關係等語，已難謂兩造間就系爭土地有上述信託關係存在。且依兩造家族與鄭
金樹所簽立之土地交換使用施設道路共用合約書所載，被上訴人僅自認合約上之印文
為真正，對簽名部分則予否認，另合約上被上訴人兄弟李進雄、李進發簽名立約時年
僅十八歲及十五歲，皆屬限制行為能力之人，依民法第七十九條規定，該合約書未經
李進雄及李進發之法定代理人之允許或承認，應不生效力，再觀之該合約書之當事人
為兩造及訴外人魏應福、李進雄、李進樹、鄭金龍、鄭金樹等六人，簽約時間為六十
一年七月五日，簽約之土地主要係同小段之四一八之五、四一九之七、四一七、四二
○之三、四二○之四號，與系爭土地移轉登記之當事人為上訴人與鄭金樹、鄭金龍、
何文雄等四人，時間為六十四年五月二十八日及同年十二月九日，標的土地祇四一七
之五、四一八之六號不同，該合約書自不能採為兩造間存有信託關係之依據。又上訴
人提出兩造共同將重測前七張小段四一七之四、四一六之三、四一七之三、四一七之
五、四一八之六、四一六之一○、四一七之一、四一七之十一號土地及台北縣新店市
○○路○段三一七號鐵皮屋出租與訴外人太子汽車工業股份有限公司（下稱太子公司
）之租賃契約書，指被上訴人給付系爭土地一半之租金與伊，認兩造間就該土地確有
信託關係一節，據證人陳勝芳（太子公司經理）證稱：「……原來的土地租賃契約就
包括石棉瓦屋頂的房子（鐵皮屋），後來簽續約時，他們要求再加簽房屋租賃的契約
才又另簽。該房子有門牌號碼，本來就有，不是我們蓋的」等語，該證詞業經提示兩
造陳述意見，程序並無不法，其證言應屬可採，足見太子公司給付之租金，顯已包含
鐵皮屋之租金，而上開鐵皮屋係上訴人所有，理當分得較多之租金，故上訴人以其多
分得租金進而證明兩造間有信託關係，即非足取。至上訴人所提之地價稅收據，並非
當然即有信託關係，且兩造為叔侄關係，由上訴人代繳地價稅而執有收據亦屬常情，
況上訴人提出之地價稅收據，僅六十四年至七十七年間之數期而非全部稅單，繳稅之
土地除系爭土地外，尚有被上訴人兄弟其餘等六筆土地，尤難因之認定兩造間確有信
託關係存在，是上訴人就系爭土地並不能證明其與被上訴人間有信託關係存在。從而
，上訴人本於終止信託之法律關係，請求被上訴人將系爭土地所有權應有部分二分之
一移轉登記於伊，即非有據，不應准許等詞，為其判斷之基礎。
按調查證據應命當事人到場，使其直接得知調查證據之結果，並得隨時主張自己之利
益。故受命法官於準備程序指定調查證據期日，仍須於期日前相當之時期，送達通知
書於兩造當事人，否則其調查證據，即屬違背訴訟程序之規定，除因當事人於言詞辯
論期日到場之不責問而視為補正者外，不得以其調查此項證據之結果為判決基礎（參
閱本院二十七年上字第三一五二號及四十年台上字第一六○二號判例）。查原審八十
五年十二月十二日準備程序期日訊問證人陳勝芳，既未於該調查證據期日前通知兩造
到場，迨至八十六年三月四日行言詞辯論時，復經上訴人提出辯論意旨狀行使責問權
，指摘原審訊問該證人程序不合法應重新訊問表示異議（分見原審卷八七、九四頁及
一○五、一一三頁），原審竟恝置上訴人已依民事訴訟法第一百九十七條第一項之規
定行使責問權於不顧，逕採上開陳勝芳之證詞而為上訴人不利之論斷，已難謂合。且
原判決依據陳勝芳之證言認定太子公司給付兩造之租金包含上訴人之鐵皮屋在內，與
上訴人提出七十七年十一月十八日之原土地租賃契約書所載租賃標的僅限於上開七張
小段四一六之三等八筆土地（見原審卷二八－三○頁）似有不符，原審未遑進一步究
明，遽行判決，亦有可議。次查上訴人於原審曾主張：被上訴人於七十八年五月二十
三日在新店市調解委員會上承認伊在系爭土地上有二分之一之權利，只要訊問製作該
調解筆錄之紀錄張劉城即可得知云云（見原審卷二二－二三頁），而上開調解筆錄被
上訴人之陳述欄復記載：「承認上訴人在系爭土地上有七坪之權利」等語無誤，乃原
審未詳予調查審認，徒憑被上訴人在該筆錄拒絕簽名遽為上訴人敗訴之判決，自嫌速
斷。又依上訴人於第一審所提出李進雄、李進發二人於六十三年十一月六日依上開土
地交換使用施設道路共用合約書之約定，將七張小段四一七之五號土地一一三平方公
尺（由原四一七號分割出來）應有部分各六分之一移轉登記與鄭金樹之土地登記簿謄
本（見一審卷原證二，外放）以觀，該共用合約書似難謂李進雄、李進發二人之簽約
行為未經其法定代理人承認。果爾，能否謂該合約書不生效力，亦非無疑。且證人鄭
金樹、鄭金龍、何文雄在第一審即證稱：「知兩造有土地交換」、「我（鄭金樹）有
土地與被上訴人交換，兩造係宗族關係，故由上訴人代表李家與我談」「我（何文雄
）有聽聞土地交換一事，但未知悉有買賣之事」各等語（見一審卷四十、五八頁），
原審未詳為探究該土地交換使用施設道路共用合約書與上訴人所主張之本件土地信託
關係是否相關，竟以上述理由而為上訴人不利之判決，尤嫌疏略。再者上訴人執有系
爭土地之地價稅繳款書，計提出六十四年下期、六十五年上、下期、六十八年上期、
二期、六十九年一期、七十四年、七十七年度等十二份（見原審卷三一－四一頁上證
一號），其中六十八年至七十四年部分係四一七之六號等六筆土地之單據，並以被上
訴人為納稅義務人（見同上卷三九－四二頁），原審悉未注意，遽逕認該地價稅單乃
被上訴人兄弟其他六筆土地之繳稅單據，益有認定事實不憑卷內所存資料之違法。上
訴論旨執以指摘原判決不當，求予廢棄，難謂無理由。
據上論結，本件上訴為有理由，依民事訴訟法第四百七十七條第一項、第四百七十八
條第一項，判決如主文。
中      華      民      國    八十七    年      二      月      五      日
                              最高法院民事第七庭
                                  審判長法官  朱  錦  娟
                                        法官  蘇  茂  秋
                                        法官  蘇  達  志
                                        法官  顏  南  全
                                        法官  葉  賽  鶯
      右正本證明與原本無異
                                              書  記  官
中      華      民      國    八十七    年      二      月     十二     日
